【裁判字號】    91,竹簡,408
【裁判日期】    920411
【裁判案由】    
【裁判全文】
臺灣新竹地方法院民事判決  九十一年度竹簡字第四○八號
    原      告    甲○○
    訴訟代理人    陳由銓律師
    被      告    丙○○
    訴訟代理人    詹惠芬律師
                  乙○○律師
    複  代理人    魏順華律師
右當事人間請求土地所有權移轉登記事件，本院判決如左：
    主    文
被告應將坐落新竹縣湖口鄉○○段第七八八地號土地一四一八四分之二三六二移轉登
記予原告。
訴訟費用由被告負擔。
    事    實
甲、原告方面：
一、聲明：求為判決如主文所示。
二、陳述：
  (一)緣原告甲○○於民國六十四年九月十七日向被告丙○○承買坐落新竹縣湖口鄉
      ○○○段中番子湖小段第四六〡二二地號內面積二十九點三四坪土地( 重測後
      為湖口鄉○○段第五一五地號 )及其上二層樓房。而因被告在銷售房屋期間，
      為圖促銷其建蓋於臺一線公路邊之整排販厝( 包括原告所買之房屋在內 )，乃
      與原告等承購戶約定，各承購戶所買房屋之前面道路預定地空地，被告願無償
      附帶移轉與各承購戶取得及使用，此有兩造所訂立之不動產買賣契約書內其他
      約定事項第二條所載可稽。除此之外，被告更於六十六年七月二十四日與原告
      等承購戶訂立合約，載明：「甲方( 指原告等承購戶 )原向乙方( 指被告 )承
      購土地及房屋時，約定附帶無償歸甲方取得之公路預定地( 詳附明細表 )，因
      地目為水田，尚未辦妥地目變更為道路地，而受政令限制不能分割及過戶手續
      ，現經雙方同意訂立合約。一、乙方應速向有關機關申請地目變更，如奉准變
      更為道路地時，即速申請分割並無條件過戶與各該承購戶取得所有權，地目變
      更及分割費用由乙方負擔，產權移轉登記費用由甲方負擔。二、日後乙方對于
      前記公路預定地不得主張任何權利或在該地上建築任何地上物。三、前記公路
      預定地．．．如未辦妥過戶手續而被政府徵收時，所得補償以乙方名義具領，
      同時應按各應得面積比例分配甲方取得」等語。嗣後臺一線僅先徵收附圖藍色
      部分土地，被告於領得地價補償費後，即依據合約書之約定，將藍色部分之地
      價補償費轉給原告。又原告向被告承購房地前面之道路預定地係坐落在系爭新
      竹縣湖口鄉○○段第七八八地號土地( 下稱：系爭土地 )，既早為道路用地，
      惟因現地目為田，編定使用仍為特定農業區，依修正後之農業發展條例之規定
      ，系爭土地雖因面積過小，不得分割，但得變更為共有，依前開不動產買賣契
      約書及合約書之約定及約定之旨趣，被告即應先將原告屋前之公路預定地如附
      圖依據新湖地政事務所複丈成果圖所載紅色部分面積二三．六二平方公尺，自
      系爭第七八八地號土地中分出共有權一四一八四分之二三六二( 原告應分得之
      共有權係以第七八八地號總面積為分母，以原告屋前尚未被徵收之空地面積為
      分子 )，並將該土地共有權移轉登記予原告，然迭經原告催促，被告皆未置理
      ，原告迫於無奈，始提起本訴。
  (二)又原告因向被告購買房屋及土地( 販厝 )之故，被告方將房屋前面之公路預定
      地，應允讓予原告，揆之被告所以為如此之應允者，其目的乃在於促銷，俾使
      原告購買其房屋及土地，原告因有被告「附加公路預定地在內」之應允，始願
      出偌多之房地價金向被告購買其房屋及土地。換言之，假設被告未應允將屋前
      之系爭土地一併附加出賣，則原告一則顧慮將來屋前通路之問題，而不會向被
      告購買房地。二則原告因鑑於屋前道路預定地非屬原告所有，原告當不致以偌
      多之房地價金向被告購買房地。相反言之，假設原告未向被告購買其房地，則
      被告亦不致於無緣無故應允將系爭土地給予原告。本案情形猶如百貨公司賣襯
      衫，買二件送一件然，事實上所送之一件，並非基於單純之贈與，而應視之為
      因買賣關係而取得。是兩造間就系爭土地之法律關係，應屬在買賣之範疇內，
      要非單純之贈與關係，事甚顯然。尤其被告建蓋販厝，將本求利，係精打細算
      之商人，絕不致因一時情緒衝動，思慮欠週，即貿然應允，而將系爭公路預定
      地無償給予原告之理。從而，基於買賣法律關係，被告應將系爭土地分割並移
      轉登記予原告。退一步言，即使兩造間係屬贈與關係，但兩造間就系爭土地之
      贈與，已請代書為兩造簽立書面之契約，從而，被告就系爭土地之是否贈與原
      告，事前業經慎重之思慮，則當無輕率為之可能。何況修正前民法第四百零七
      條( 該條因條文字義不清，已遭修正刪除 )「非經登記不生效力」之規定，其
      意並非指贈與不動產，須經移轉所有權登記完竣後，始生贈與效力之謂，此為
      歷年最高法院四一年臺上字第一七五號判例、四十年臺上字第一四九六號、四
      十四年臺上字第一二八七號及四十八年臺上字第一一二九等判決咸認以非經登
      記不得移轉之財產為贈與者，在未為移轉登記前，其贈與不生力，固為民法第
      四百零七條所明定，惟當事人間對於無償給與不動產之約定如已互相表示意思
      一致，依同法第一百五十三條第一項之規定，其契約即為成立，縱未具備贈與
      契約特別生效之要件，要難謂其一般契約之效力，亦未發生，債務人自應受此
      契約之拘束，負有移轉登記使生贈與效力之義務。此外，與本件案件完全相同
      之「朱雙亮、蘇文忠二人請求被告分割並移轉公路預定地所有權之訴」，臺灣
      高等法院亦判決承購戶朱、蘇二人勝訴確定在案。是依上揭判例及判決之所示
      ，縱令本件兩造間之法律關係係屬贈與，被告亦應依贈與契約之約定，將系爭
      土地分出原告應得之共有權移轉登記予原告。何況兩造間約定系爭土地之贈與
      ，係因原告向被告購買房地，付清價金，始可取得，於法係屬附有負擔之贈與
      ，依民法第四百十四條規定，被告應負與出賣人同一之擔保責任，亦即被告應
      負使原告取得系爭土地所有權之義務。遑論被告依兩造不動產買賣契約及兩造
      於六十六年七月二十四日所訂立之合約，基於履行契約上之義務，亦應將系爭
      土地中原告應得之共有權移轉登記予原告，要屬無疑。
  (三)對於被告答辯之陳述：
      １、被告平日為專門從事建蓋販厝出售之商人，在建蓋原告等整排販厝前，就
          臺一線拓寬預定地至何處為止，及自何處起可建蓋房屋，而不致因臺一線
          拓寬而被拆除等，必已先行查明，然後方行建蓋，當無「因臺一線拓寬幅
          度不明，為免房屋日後拓寬之故遭拆除，而預留較預定拓寬面積為大之面
          積為退縮建築」之必要。又被告出賣房屋時，已知原告房屋前方之空地為
          公路預定地，且無法預知政府實際徵收之位置。基此，果如被告所稱當時
          僅係約定由原告取得政府事後徵收之位置，其餘屋前未徵收之部分，不在
          給予原告之範圍內，則衡諸常情，兩造理應於合約書內載明被告給予原告
          者，僅限於政府徵收之部分，以資保留被告就其餘部分土地之權利，然則
          何以上述契約書及合約書卻記載原告房屋前面道路預定地無償附帶移轉與
          原告取得及日後被告對於前開公路預定地不得主張任何權利？足見被告所
          辯，純係臨訟飾詞，不足採信。參以兩造約定由原告取得房屋前面公路預
          定地後，上開公路預定地距原告房屋較遠位置如附圖所示藍色部分，被告
          既認該處已歸原告所有，而將該處土地徵收之補償費轉付予原告取得，則
          原告屋前公路預定地距原告房屋較近之系爭土地，即附圖紅色所示部分，
          依事理法則，更應歸原告取得，而無特別排除在外之理。
      ２、按民法債編施行法第一條規定：「民法債編施行前發生之債，除本施行法
          有特別規定外，不適用民法債編之規定。其在修正施行前發生者，除本施
          行法有特別規定外，亦不適用修正施行後之規定」。本件原告係主張依兩
          造於六十四年九月十七日訂立之不動產買賣契約及於六十六年七月二十四
          日書立之合約書為請求，揆諸上開說明，本件如係贈與，則自應適用修正
          前民法贈與篇之規定，被上訴人援用修正後民法第四百零八條行使撤銷權
          ，殊屬無據。綜上各情，參互以觀，系爭土地係屬兩造不動產買賣契約書
          所載被告應行移轉登記予原告之屋前道路預地定空地範圍內之一部分，甚
          為明確。被告辯稱給予原告之房屋前面道路預定地僅限於訂約後，被政府
          徵收之部分，要非實情。
      ３、再系爭七八八地號土地因與第七八七地號土地相連接，均同時闢成為道路
          供大眾通行，則第七八七地號土地地目既已變更為道，系爭七八八地號土
          地殊無繼續維持地目為田之理由與必要，祇因主管地政機關未積極核實，
          將系爭七八八地號土地地目予以變更，而因系爭土地地目尚未變更為道，
          礙於法令規定，目前固不克分割予原告，但由於原農業發展條例第三十條
          「每宗耕地不得移轉為共有」之限制現已解禁，是系爭七八八地號土地非
          不得化成為共有。
      ４、民法上所稱條件者，乃法律行為之效力，繫於將來不確定之事實之謂，是
          原告向被告購買房屋，兩造因此乃約定被告應將系爭土地所有權分割移轉
          登記予原告之法律行為，業已確定性之生效，並無效力未定之情形，祇因
          兩造約定當時，限於法令規定農地不得細分移轉，為此，兩造乃復約定被
          告應於系爭土地如奉准變更為道路地時，即速申請分割並無條件過戶與原
          告。又被告應將系爭土地分割並移轉登記所有權予原告，使原告取得系爭
          土地所有權，此乃被告之義務。今雖系爭土地地目尚未變更為道，但因法
          令已部分解禁，系爭土地已得化為共有，而可使原告取得所有權。從而即
          便系爭土地目前地目尚未變更為道，但被告現已可將系爭土地之所有權部
          分移轉登記予原告，使原告取得應有之共有權。是被告將系爭土地中原告
          應得之一四一八四分之二三六二共有權移轉登記予原告，為被告現依約應
          履行之義務，並無待乎土地地目已否變更為道路，蓋因兩造以往所以約定
          系爭土地更為道路時，被告應即速申請分割及移轉登記予原告，純係兩造
          基於當時對於法令限制規定之考量，而方約定被告應將系爭土地分割移轉
          之時日，按此端係課被告履行契約義務之責任，要非被告是否須將系爭土
          地分割移轉予原告之停止條件。被告以系爭土地地目尚未變更為道路地，
          而認為其分割移轉所有權予原告之條件尚未成就，殊有誤會。
      ５、被告就系爭土地先後與原告訂立不動產買賣契約書其他約定事項，及合約
          書之目的，乃在於欲使原告取得系爭土地之所有權，今雖限於法令，無法
          將系爭土地進一步分割予原告，惟原告請求被告將系爭土地化為共有，而
          使原告取得共有權，並不違背兩造契約之本旨，至於系爭土地是否變更為
          道，無非為被告就系爭土地是否須將之分割予原告之條件或期限而已，要
          與被告之應就系爭土地所有權移轉登記予原告無涉，蓋二者純係被告可先
          後或分別履行之二項義務，並非同時履行不可。再者，系爭土地被告將之
          分割予原告，係其義務更進一層之履行，其未經分割而先將系爭土地化成
          共有，移轉登記予原告，乃被告應履行義務中之一部，對被告之權益並無
          任何影響。猶如某甲與某乙相互約定，某甲應交付某乙一根檜木，並約定
          在交付某乙時，某甲應先加工將該根檜木鋸成二截，以便某乙使用，嗣因
          甲無鋸子，為此，某乙乃未再要求甲須將檜木鋸成二截，而逕行請求甲將
          該整根檜木交付乙，是乙如此請求，對甲並無何損害，足見原告之請求，
          完全基於契約之本旨，並無違背契約之旨趣，同時被告亦無條件未成就而
          給付不能之情形。
三、證據：提出不動產買賣契約書、合約書、地籍圖謄本、本院九十年度訴字第三三
    三號民事判決、臺灣高等法院九十年度上易字第七七四號民事判決各一件( 均影
    本 )及土地登記謄本為證。
乙、被告方面：
一、聲明：駁回原告之訴。
二、陳述：
  (一)兩造合約書係約定原告各所買之房地，其正前方臺一線民國七十餘年間拓寬之
      預定地，如徵收前地目變更時無條件過戶予原告，地目未變更前徵收者，補償
      金則由原告取得，系爭土地則僅同意提供由原告供通路使用，未及其他，合先
      敘明。
  (二)緣被告於原告等之房屋起造之時，因已知臺一線即將拓寬，故退縮建築，並因
      拓寬幅度並不甚確定，為免房屋日後因拓寬之故遭拆除，故預留較預定拓寬面
      積為大之面積為退縮建築。被告於六十四年間將房地出賣予原告及其他買受人
      ，各買受人房地前面之土地並無償供渠等通行之用。迄六十六年間，兩造於訂
      立合約書之時，因前曾約定將預定拓寬之公路預定地無償讓與買受人，故約定
      如於分割過戶前土地遭徵收者，補償金由被告領取後按各買受人應得面積比例
      分配予各買受人，嗣系爭土地遭徵收，被告已依約將補償金按比例分配予原告
      等買受人，原告亦自承已受領完畢。
  (三)被告於興建原告等之房屋時，因已知臺一線即將拓寬而為退縮建築，兩造約定
      無償讓與的是將拓寬之公路預定地，未及其他，此觀合約書第二條記載：「二
      、日後乙方對於前記公路預定地不得主張任何權利或在該地上建築任何地上物
      ，但甲方除保持道路以供公共通行外，不得建築任何地上物。毗鄰乙方自有房
      屋前面所有公路預定地亦不得建築地上物。」甚明，又上開條文其中後段部分
      之「乙方」係甲方之誤，並因被告前為退縮建築時，退縮幅度較預定徵收部分
      為多，故除徵收部分無償讓與各買受人外，其餘部分則無償供各買受人通行之
      用，故於合約書第二條後段另約定「毗鄰乙方自有房屋前面所有公路預定地亦
      不得建築地上物」。再者，依合約書第三條約定：「前記公路預定地應繳各項
      稅捐按照各應得面積比例分擔繳納，如未辦妥過戶手續而被政府徵收時，所得
      補償以乙方名義具領，同時應按各應得面積比例分配甲方取得。」，依上開約
      定，被告無償贈與土地之各項稅捐在土地過戶前由各受贈人按應得面積比例分
      擔繳納，該政府預定拓寬之用路土地於七十六年間變更地目為道，並於七十七
      年間由政府將拓寬部分徵收，辦理分割，被告並已依約將徵收款分配予各買受
      人，若謂系爭土地亦在無償讓與之列，各買受人當初豈會無言，又為何自該時
      起未再分擔繳納系爭土地之各項稅賦？顯見被告實已依合約書為履行，原告請
      求被告尚應將系爭土地移轉予原告並無理由。況國人向有捐地為路乃係功德之
      事之觀念，此為被告同意將徵收部分以外之土地無償供各買受人通行之用，並
      約定該部分土地，渠等除保持道路以供公共通行外，不得建築任何地上物之故
      。
  (四)退步以言，縱認被告曾同意無償讓與系爭土地予原告，則因無償讓與即為贈與
      ，應適用民法關於贈與之規定。而依修正前民法第四百零七條規定：「以非經
      登記不得移轉之財產為贈與者，在未為移轉登記前，其贈與不生效力。」，系
      爭土地為不動產，依上揭民法規定，若贈與者，須經登記始生效力，既未登記
      ，贈與不生效力，原告請求為所有權移轉登記，難認有理。且修正前民法第四
      百零七規定，實寓有保護贈與人不致因一時情緒衝動，思慮欠週貿然應允將不
      動產等價值貴重之物品無償給予他人，而即受法律上之拘束，致遭受財產上不
      利益之特別目的。系爭土地為不動產，依上揭民法規定，若贈與者，須經登記
      始生效力，系爭土地既未登記，贈與不生效力，原告請求為所有權移轉登記，
      難認有理。至該法律規定，雖有使不動產物權移轉之生效要件與債權契約之生
      效要件相同，而使贈與契約之履行與生效混為一事之情，惟該法之立法目的仍
      應予以尊重，不得任意排除。且民法修正時，雖因上述疑義將此一條文刪除，
      然同時修正第四百零八條為：「贈與物之權利未移轉前，贈與人得撤銷其贈與
      。其一部已移轉者，得就其未移轉之部分撤銷之。前項規定，於經公證之贈與
      ，或為履行道德上義務而為贈與者，不適用之。」，又依最高法院八十三年度
      臺上字第六號判決要旨：「惟按以非經登記不得移轉之財產為贈與者，在未為
      移轉登記前，其贈與不生效力。民法第四百零七條定有明文。」，是縱認被告
      曾應允贈與系爭土地予原告，惟未為移轉登記前，依上開修正前民法第四百零
      七條規定，其贈與即不生效力。
  (五)再依兩造六十六年間所定合約書之約定，被告同意無償贈與土地所有權之移轉
      時點為「地目奉准變更為道路地時，即速申請分割」亦即須１、地目變更為道
      路地；且２、得辦理分割時。然系爭土地迄今之地目仍為田，此為原告所自承
      ，又依農業發展條例第十六條第一項之規定，每宗耕地分割後每人所有面積未
      達○‧二五公頃者，不得分割。是系爭土地之面積僅為一四一‧八四平方公尺
      即○‧○一四一八四公頃，依法無法分割，則因移轉之條件尚未成就，原告之
      請求並無理由。
  (六)況縱認系爭土地為被告同意贈與原告之標的，然原告亦不否認系爭土地「變更
      為道」為將系爭土地分割之條件或期限，則無論係條件或期限，該條件既尚未
      成就、期限也尚未屆至，原告即非得為請求。且共有之法律關係與單獨所有不
      同，共有之法律關係較為複雜，權利之行使多有拘束，此之所以兩造合約書要
      求分割之理。僅以共有人之前手與他共有人之約定並非必得約束後手而論，使
      原告或他人成為系爭土地之共有人之一，徒然使法律關係複雜，實難認合於契
      約本旨，是原告謂其請求將系爭土地化為共有並不違背兩造契約之本旨云云，
      顯無足採。
丙、本院依原告聲請履勘現場，製作勘驗筆錄，並函請新竹縣新湖地政事務所派員測
    量，製作複丈成果圖附卷。
    理    由
一、原告起訴主張：原告向被告承買坐落新竹縣湖口鄉○○○段中番子湖小段第四六
    〡二二地號內面積二十九點三四坪土地( 重測後為湖口鄉○○段第五一五地號 )
    及其上二層樓房。而因被告在銷售房屋期間，為圖促銷其建蓋於臺一線公路邊之
    整排販厝( 包括原告所買之房屋在內 )，乃與原告等承購戶約定，各承購戶所買
    房屋之前面道路預定地空地，被告願無償附帶移轉與各承購戶取得及使用。又因
    兩造在訂立合約書前，僅知臺一線原計劃拓寬至原告等房屋前，附圖紅色、藍色
    部分土地均為拓寬範圍內之道路預定地，乃約定原告所購房地前之公路預定地即
    附圖所示紅色、藍色部分之土地全部無條件給予原告等承購戶，藉以促銷被告所
    建蓋之房厝，然臺一線其後僅徵收藍色部分土地，被告於領得地價補償費後，即
    依據合約書之約定，將藍色部分土地之地價補償費，依各承購戶面積大小比例，
    分配予原告等承購戶，足見系爭土地前面被徵收之藍色部分土地，被告尚且認為
    係屬原告等承購戶所有，而將政府發放之徵收補償費，分給原告等各承購戶，準
    此，焉有離原告等房屋前面較遠之藍色部分土地，歸屬原告等取得，而就紅色部
    分則不歸屬於原告等承購戶取得之理？況被告亦難事先預見臺一線僅徵收藍色部
    分之土地，益徵兩造於訂合約書時，確有將系爭紅色土地無償移轉予原告取得之
    合意。再原告向被告承購房地前面之道路預定地係坐落在系爭新竹縣湖口鄉○○
    段第七八八地號土地，雖早作為道路使用，惟因現地目為田，編定使用仍為特定
    農業區，依修正後之農業發展條例之規定，系爭土地因面積過小，不得分割，但
    得變更為共有。且本件係因原告向被告購買房屋及土地( 販厝 )，被告方將房屋
    前面之公路預定地，應允讓予原告，是兩造間就系爭土地之法律關係，應屬在買
    賣之範疇內，要非單純之贈與關係。何況兩造間約定系爭土地之贈與，係因原告
    向被告購買房地，付清價金，始可取得，於法係屬附有負擔之贈與，依民法第四
    百十四條規定，被告應負與出賣人同一之擔保責任，亦即被告應負使原告取得系
    爭土地所有權之義務。至修正前民法第四百零七條規定，因文義不清，為免疑義
    ，於八十八年四月二十一日修改民法時已遭刪除，惟當事人間對於無償贈與不動
    產之約定如已互相表示意思一致，依同法第一百五十三條第一項之規定，其契約
    即為成立，縱未具備贈與契約特別生效之要件，要難謂其一般契約之效力，亦未
    發生，債務人自應受此契約之拘束，負有移轉登記使生贈與效力之義務。遑論被
    告依兩造不動產買賣契約及兩造於六十六年七月二十四日所訂立之合約，基於履
    行契約上之義務，亦應將系爭土地中原告應得之共有權移轉登記予原告，此參與
    本件案件完全相同之「朱雙亮、蘇文忠二人請求被告分割並移轉公路預定地所有
    權之訴」，臺灣高等法院九十年度上易字第七七四號民事案件亦判決承購戶朱、
    蘇二人勝訴確定在案。從而，原告自得請求被告將原告屋前之公路預定地如附圖
    依據新湖地政事務所複丈成果圖所載紅色部分面積二三．六二平方公尺，自系爭
    第七八八地號土地中分出共有權一四一八四分之二三六二( 原告應分得之共有權
    係以第七八八地號總面積為分母，以原告屋前尚未被徵收之空地面積為分子 )，
    並將該土地共有權移轉登記予原告。
二、被告則以：被告於原告等之房屋起造之時，因已知臺一線即將拓寬，故退縮建築
    ，並因拓寬幅度並不甚確定，為免房屋日後因拓寬之故遭拆除，故預留較預定拓
    寬面積為大之面積為退縮建築。被告於六十四年間將房地出賣予原告，各人房地
    前面之土地並無償供渠等通行之用。迄六十六年間，因原告等承買人以預定拓寬
    之公路預定地迄未徵收亦未辦妥變更地目，為保障渠等權益故，要求另行訂立書
    面，乃書立合約書，約定將預定拓寬之公路預定地無償讓與買受人，未及其他，
    及該地如於分割過戶前遭徵收者，補償金由被告領取後按各買受人應得面積比例
    分配予各買受人。嗣系爭土地經政府於七十七年間徵收拓寬臺一線道路部分完畢
    後，被告即依約將補償金按比例分配予原告等買受人，並由原告受領完畢，是兩
    造既約定除徵收部分無償讓與各買受人外，其餘部分則無償供各買受人通行之用
    ，被告實已依合約書為履行，原告謂被告尚應將系爭土地移轉予原告並無理由。
    退步以言，縱認被告曾同意無償讓與系爭土地予原告，則因無償讓與即為贈與，
    應適用民法關於贈與之規定，而依修正前民法第四○七條規定：「以非經登記不
    得移轉之財產為贈與者，在未為移轉登記前，其贈與不生效力。」，則系爭土地
    既為不動產，依上揭民法規定，若贈與者，須經登記始生效力，既未登記，贈與
    不生效力，原告請求為系爭土地所有權移轉登記，難認有理。遑論依兩造六十六
    年間所定合約書之約定，被告同意無償贈與土地所有權之移轉時點為「地目變更
    奉准變更為道路地時，即速申請分割」亦即須１、地目變更為道路地；且２、得
    辦理分割時，然系爭土地迄今之地目仍為田，又依農業發展條例第十六條第一項
    之規定，每宗耕地分割後每人所有面積未達○‧二五公頃者，不得分割。是系爭
    土地之面積僅為一四一‧八四平方公尺即○‧○一四一八四公頃，依法無法分割
    ，則因移轉之條件尚未成就，原告之請求並無理由等語，資為抗辯。
三、查原告主張其於六十四年間向被告承買坐落新竹縣湖口鄉○○○段中番子湖小段
    第四六〡二二地號土地( 重測後為湖口鄉○○段第五一五地號 )及其上二層樓房
    。兩造在上述房地買賣時，即約明承購之上開房地正前方之道路預定地，無償附
    帶移轉予原告取得使用，並於六十六年再以系爭合約書言明該公路預定地於將來
    地目變更為道時，被告應申請將該土地分割，無償移轉所有權，如未辦妥過戶手
    續而被政府徵收時，所得補償以被告名義具領，同時應按各應得面積比例分配予
    原告取得，而位於系爭土地前方之公路預定地業於七十七年間被徵收，補償金並
    已分配予承購戶等事實，業據其提出六十四年之不動產買賣契約書、合約書、土
    地登記謄本等為證，被告就此亦不爭執，堪信為真實。又原告現即經由房地前方
    之系爭土地通行至前側汶山段第七八九地號臺一線道路之事實，亦據原告提出與
    所述相符之土地登記謄本、地籍圖為證，並經本院會同新湖地政事務所人員赴現
    場履勘及測量屬實，製有勘驗筆錄及新湖地政事務所九十一年十一月十八日新湖
    地所測字第○九一○○○五一九七號函所附土地複丈成果圖附卷可稽。而原告主
    張被告依合約書之約定應將系爭土地分出共有權一四一八四分之二三六二，並將
    該土地共有權移轉登記予原告等情，則為被告所否認，並以前開情詞置辯，是以
    本件爭執之重點即在於：兩造約定由原告取得之公路預定地之位置是否有及於系
    爭土地？被告如有贈與原告系爭土地，惟於未經登記之前，贈與有無發生效力？
    再系爭土地地目尚未變更為道路用地，原告得否請求將系爭土地移轉為共有？茲
    分述如下：
    (一)原告與被告於簽訂上開不動產買賣契約書時，即於「其他約定事項」第二點
        約定：「前面道路予 (預)定地空地無償附帶移轉與甲方 (即原告)取得使用
        」，嗣於六十六年間，因預定拓寬之公路預定地迄未徵收，及辦妥變更地目
        ，於同年七月二十四日被告與各承購戶再訂立系爭合約書，則約定「甲方 (
        指原告)原向乙方承購土地及房屋時約定附帶無償歸甲方取得之公路預定地
        ( 詳附明細表)因地目為水田，尚未辦妥地目變更為道路地，而受政令限制
        不能分割及過戶手續，現經雙方協議同意訂立合約條件列明於左：一、乙方
        應速向有關機關申請地目變更，如奉准變更為道路地時，即速申請分割並無
        條件過戶予各該承購人取得所有權，．．．二、日後乙方對于前記公路預定
        地不得主張任何權利或在該地上建築任何地上物，．．．三、前記公路預定
        地應繳各項稅捐按照各應得面積比例分擔繳納，如未辦妥過戶手續而被政府
        徵收時，所得補償以乙方名義具領，同時應按各應得面積比例分配甲方取得
        」，則上開契約書、合約書均未載明徵收地點，即難謂當時被告與各承購戶
        已知政府實際徵收之位置。參以被告亦自認於興建上開房屋之時，因已知臺
        一線將拓寬，故退縮建築，且因拓寬幅度不確定，為免房屋日後遭拆除，故
        預留較大面積為退縮建築等情，則衡諸常理，如被告應分割移轉之「公路預
        定地」，僅限於政府事後徵收之地點，自應明確記載限於政府徵收土地，俾
        以保留未徵收部分土地之權利，而非記載由各買受人取得地上房屋前面公路
        預定地，是被告此部分之抗辯，即不足採。
    (二)於七十七年間經政府徵收系爭土地前方之前開七八九地號土地，拓寬臺一線
        道路完畢後，被告即依約將補償金按比例分配予原告等各承購戶，乃兩造所
        不爭，足認被告係認為上開被徵收土地應歸各承購戶取得，則距上開房屋較
        近之系爭土地自亦在移轉範圍內，無特別排除之理，是原告主張系爭土地應
        歸原告取得，即屬非虛，系爭土地確屬上開不動產買賣契約書及合約書所指
        公路預定地無訛。
    (三)上開不動產買賣契約書、合約書，既均係約定「無償」歸原告取得公路預定
        地，並約定如「變更為道路地時，即速申請分割並無條件過戶予各該承購人
        取得所有權」，並未附有約款，要求各承購戶須負擔為一定給付之行為，堪
        認兩造間就系爭土地應贈與契約，於系爭土地地目變更為「道」時，被告即
        應履行分割移轉義務，原告主張係成立買賣契約或附負擔之贈與，並依買賣
        法律關係及民法第四百十四條規定，主張被告應負與出賣人同一之擔保責任
        ，容有誤會。
    (四)按民法債編施行法第一條規定：「民法債編施行前發生之債，除本施行法有
        特別規定外，不適用民法債編之規定；其在修正施行前發生者，除本施行法
        有特別規定外，亦不適用修正施行後之規定」。查原告係主張依兩造於六十
        六年七月二十四日書立之系爭合約書為請求，揆諸上開說明，本件自應適用
        修正前民法贈與篇之規定，被告援用修正後民法第四百零八條行使撤銷權，
        即屬無據。
    (五)按以非經登記不得移轉之財產為贈與者，在未移轉登記前，其贈與不生效力
        ，固為修正前民法第四百零七條所明定，惟贈與契約之成立，以當事人以自
        己之財產，為無償給與於他方之意思表示，經他方允受為要件。此項成立要
        件，不因其贈與標的之為動產或不動產而有差異。惟以動產為贈與標的者，
        其成立要件具備時，即生效力；以不動產為贈與標的者，除成立要件具備外
        ，並須登記始生效力。此就修正前民法第四百零六條與第四百零七條之各規
        定對照觀之甚明。故修正前民法第四百零七條關於登記之規定，屬於不動產
        贈與之特別生效要件，而非成立要件，其贈與契約，苟具備上開成立要件時
        ，除其一般生效要件尚有欠缺外，贈與人應即受其契約之拘束，負有移轉登
        記使生贈與效力之義務，最高法院著有四十年度臺上字第一四九六號及四十
        一年度臺上字第一七五號判例，雖該二判例因新法將有關條文( 民法第四百
        零七條 )刪除，但對於舊法時期成立之贈與契約效力，於新法施行( 八十九
        年五月五日施行 )後，不受影響( 參看民法第四百零六條、第四百零七條之
        修正理由 )。參以與原告同時期向被告合夥人莊林玉鏄購買系爭土地鄰近房
        地之訴外人朱雙亮請求莊林玉鏄移轉房地前公路預定地之案件，亦經臺灣高
        等法院九十年度上易字第七七四號民事案件判決莊林玉鏄應將該公路預定地
        之土地分割並移轉所有權登記予朱雙亮確定在案，有該判決一紙附卷可稽，
        則被告應受贈與契約之拘束，彰彰明甚。
    (六)按共有人將共有物特定之一部讓與他人，固為共有物之處分，其讓與非得共
        有人全體之同意，對於其他共有人不生效力。然受讓人得對於締約之共有人
        ，依據債權法則而請求使其就該一部取得單獨所有權，對於不履行之締約人
        除要求追償定金或損害賠償外，亦得請求使其取得按該一部計算之應有部分
        ，與他共有人繼續共有之關係，最高法院五十五年度臺上字第三二六七號判
        例意旨參照。查被告與原告簽訂上開上開不動產買賣契約書時，既約定系爭
        土地應無償移轉與原告取得使用，且於其後書立之合約書亦記載：原告原向
        被告承購土地及房屋時約定附帶無償歸原告取得之公路預定地乙節，嗣被告
        亦將系爭土地前方如附圖藍色部分經政府徵收之土地補償費具領後交由原告
        取得，既為兩造所不爭，足見被告與原告簽訂不動產買賣契約書時，即已約
        定應將系爭土地贈與原告，而已發生贈與契約之效力，是被告嗣後始依雙方
        約定將政府徵收公路預定地之補償費交予原告取得，要屬無疑。至合約書另
        記載：「乙方應速向有關機關申請地目變更，如奉准變更為道路地時，即速
        申請分割並無條件過戶與各該承購人取得所有權。」乙節，顯係兩造於訂約
        時因農地受到法令限制不能分割及移轉過戶予未具自耕能力之人取得，始就
        分割移轉之時期另為約定，惟仍無礙於兩造就系爭土地已成立贈與契約之事
        實。又土地分割既係使權利人取得該部分之單獨所有權，此顯與原告請求取
        得按該部分計算之應有部分，而與被告維持共有之法律關係有異，即難認原
        告須俟系爭土地變更為道路地時，始得請求使其取得按該一部計算之應有部
        分，是被告辯稱系爭土地既尚未變更地目為道，原告即非得為請求云云，尚
        無足採。
四、綜上所述，本件原告之主張為可採，被告所辯尚無可取，足認兩造間就系爭土地
    ，確有贈與契約之存在。從而，原告依上開贈與契約法律關係，請求被告應將其
    應取得系爭道路預定地一四一八四分之二三六二移轉登記予原告，洵屬有據，自
    應准許。
五、結論：原告之訴為有理由，依民事訴訟法第七十八條判決如主文。
中      華      民      國    九十二    年      四      月    十一      日
                                  臺灣新竹地方法院民事第二庭
~B法      官  王佳惠
右為正本係照原本作成。
如對本判決上訴，須於判決送達後廿日內向本院提出上訴狀。
~B法院書記官  林淑瑜
中      華      民      國    九十二    年      四      月    十一      日


司法院資訊處製作；財團法人民間司法改革基金會備份。
